【裁判字號】    94,重上更(一),131
【裁判日期】    950530
【裁判案由】    清償債務
【裁判全文】
臺灣高等法院民事判決             94年度重上更(一)字第131號
上  訴  人  家福股份有限公司
法定代理人  甲○○
訴訟代理人  傅祖聲律師
            陳凱君律師
被 上訴 人  乙○○即西螺糧食行
上  訴  人  西螺糧食企業有限公司
法定代理人  乙○○
上  訴  人  何楊蜜即振源碾米工廠
            謝木龍即永吉工廠
上四人共同
訴訟代理人  蕭明哲律師
上列當事人間清償債務事件，上訴人對於中華民國九十二年三月
二十六日臺灣臺北地方法院八十九年度重訴字第一一四六號第一
審判決提起上訴，經判決後，由最高法院發回更審，本院於九十
五年五月九日言詞辯論終結，判決如下：
    主  文
原判決關於(一)命上訴人何楊蜜即振源碾米工廠、謝木龍即永吉工
廠、西螺糧食企業有限公司給付部分及各該部分假執行之宣告；
(二)駁回上訴人西螺糧食企業有限公司後開第三項之反訴部分及該
部分假執行之聲請，暨訴訟費用（除確定部分外）之裁判均廢棄
。
上開(一)廢棄部分，上訴人家福股份有限公司在第一審之訴及假執
行之聲請均駁回。
被上訴人家福股份有限公司應給付上訴人西螺糧食企業有限公司
新台幣陸佰伍拾捌萬壹佰零玖元，及自民國八十九年二月二十六
日起，至清償日止，按年息百分之五計算之利息。
上訴人家福股份有限公司之上訴駁回。
第一、二審及發回前第三審訴訟費用由上訴人家福股份有限公司
負擔。
本判決第三項所命之給付，於上訴人西螺糧食企業有限公司以新
台幣貳佰壹拾玖萬肆仟元或等值之國泰世華商業銀行股份有限公
司古亭分行無記名可轉讓定期存單為家福股份有限公司供擔保後
，得假執行；但被上訴人家福股份有限公司如以新台幣陸佰伍拾
捌萬壹佰零玖元或等值之世華聯合商業銀行股份有限公司古亭分
行之無記名可轉讓定期存單為上訴人西螺糧食企業有限公司預供
擔保，得免為假執行。
    事 實 及 理 由
一、本件上訴人即被上訴人家福股份有限公司（下稱家福公司）
    聲明求為判決：甲、上訴聲明：(一)原判決關於不利家福公司
    部分廢棄。(二)上開廢棄部分，何楊蜜即振源碾米工廠（下稱
    振源工廠）、謝木龍即永吉工廠（下稱永吉工廠）應再連帶
    給付家福公司新台幣（下同）四百九十八萬三千三百六十元
    ，及自民國（下同）八十七年二月一日起至清償日止，按年
    息百分之五計算之利息。(三)振源工廠、永吉工廠及乙○○即
    西螺糧食行（下稱西螺糧食行）應連帶給付家福公司一千三
    百六十七萬二千一百零九元，及自八十八年二月一日起至清
    償日止，按年息百分之五計算之利息。(四)西螺糧食企業有限
    公司（下稱西螺公司）應再給付家福公司一百五十四萬八千
    五百七十元，及自八十九年二月一日起至清償日止，按年息
    百分之五計算之利息。(五)願以萬通商業銀行南京東路分行無
    記名可轉讓定期存單供擔保，請准宣告假執行。乙、答辯聲
    明：(一)振源工廠、永吉工廠及西螺公司之上訴均駁回。(二)反
    訴部分如受不利判決，願以現金或國泰世華商業銀行股份有
    限公司古亭分行無記名可轉讓定期存單預供擔保，請准宣告
    免為假執行。
    被上訴人即上訴人西螺公司、振源工廠、永吉工廠聲明求為
    判決：甲、答辯聲明：上訴駁回。乙、上訴聲明：(一)原判決
    除確定部分外，關於不利西螺公司、振源工廠及永吉工廠部
    分均廢棄。(二)本訴部分：上開廢棄部分，家福公司在第一審
    之訴及假執行之聲請均駁回。(三)反訴部分：家福公司應給付
    西螺公司六百五十八萬零一百零九元，及自八十九年二月二
    十六日起至清償日止，按年息百分之五計算之利息。(四)西螺
    公司願以現金或等值之國泰世華商業銀行股份有限公司古亭
    分行無記名可轉讓定期存單供擔保，請准宣告假執行。
    被上訴人西螺糧食行聲明求為判決：(一)上訴駁回。(二)如受不
    利判決，願以現金或等值之世華聯合商業銀行股份有限公司
    古亭分行之無記名可轉讓定期存單預供擔保，請准宣告免為
    假執行。
二、家福公司起訴主張：西螺公司、振源工廠、永吉工廠及西螺
    糧食行（下稱西螺公司等四人），自八十六年一月一日起至
    八十八年底止，供應彼等生產之金墩米、玉墩米、胚芽米、
    糯米及池上米予伊所屬各分店銷售，並先後與伊訂立「全國
    性共同合約」或「全國性補充合約」或「全國性合約」，約
    定西螺公司等四人應支付予伊服務費（含共同商品費用、季
    節性商品費用、廣告促銷費用即ＤＭ費用及端架費）及退佣
    （含固定優惠退佣及補充固定退佣），如未支付上開費用，
    伊得自應給付彼等之貨款中扣抵；又其中與伊共同簽約之廠
    商均同意連帶履行。詎振源工廠、永吉工廠自八十六年一月
    一日起至同年十二月三十一日止，積欠伊一千二百三十一萬
    九千六百五十二元（含服務費三百萬元、ＤＭ費用二十七萬
    元及退佣九百零四萬九千六百五十二元）；振源工廠、永吉
    工廠及西螺糧食行自八十七年一月一日起至同年十二月三十
    一日止，尚積欠伊退佣一千三百六十七萬二千一百零九元（
    含固定優惠退佣一千零九十三萬七千六百八十七元及補充固
    定退佣二百七十三萬四千四百二十二元）；另西螺公司自八
    十八年一月一日起至同年十二月三十一日止，尚積欠伊一百
    七十五萬八千五百七十元（含服務費二十七萬七千五百一十
    五元、ＤＭ費用二十一萬元、固定優惠退佣一百零六萬七千
    六百八十六元及補充固定退佣二十萬三千三百六十九元），
    伊雖已開立統一發票予西螺公司等四人，惟僅係供請款之用
    ，並非表示伊已自貨款中予以扣抵等情，爰依系爭合約之約
    定，求為命(一)振源工廠、永吉工廠連帶給付一千二百三十一
    萬九千六百五十二元及法定遲延利息。(二)振源工廠、永吉工
    廠及西螺糧食行連帶給付一千三百六十七萬二千一百零九元
    及法定遲延利息。(三)西螺公司給付一百七十五萬八千五百七
    十元及法定遲延利息之判決（原判決命振源工廠、永吉工廠
    應連帶給付家福公司七百三十三萬六千二百九十二元本息、
    西螺公司應給付家福公司二十一萬元本息；而駁回家福公司
    其餘之請求。雙方各就其敗訴部分聲明不服）。
    西螺公司等四人則以：家福公司所屬各分店及其總公司已將
    各年度應收取之費用，自其應支付予伊等之貨款中扣抵完畢
    後，再將餘額給付伊等，並已開立發票予伊等，不可能已開
    立發票向伊等請款後，久候未付，竟不自應給付予伊等之貨
    款中予以扣抵，焉有斯理，顯見伊等並無積欠家福公司任何
    服務費及退佣；又家福公司製作之進貨表、付款明細等均屬
    不實；況伊等對於八十六年度之服務費及退佣應於八十七年
    一月底前給付，乃家福公司遲至八十九年四月間始提起本件
    訴訟，亦已罹於二年時效等語，資為抗辯。西螺公司另提起
    反訴主張：家福公司於八十八年四月間至同年七月間向伊訂
    購池上米等米類，貨款共計六百七十五萬七千九百零一元，
    伊已依約交貨，惟家福公司迄未給付上開貨款等情，爰依買
    賣之法律關係，求為命家福公司給付六百七十五萬七千九百
    零一元，及自八十九年二月二十六日起加付法定遲延利息之
    判決（本院前審就西螺公司請求超過六百五十八萬零一百零
    九元本息部分，為其敗訴判決，西螺公司未聲明不服，已告
    確定）。
    家福公司則以：伊實際進貨金額為六百七十四萬八千三百十
    七元，扣除退貨及折讓部分計十六萬八千二百零八元後，僅
    餘六百五十八萬零一百零九元，伊業已全額付款予西螺公司
    ；縱認伊執有西螺公司開立之出貨發票無法證明已付清貨款
    ，伊亦得以本件向西螺公司所請求之退佣等款項主張抵銷云
    云，資為抗辯。
三、家福公司就原判決關於不利其部分聲明不服，提起上訴後（
    見本院重上卷三四頁之上訴狀），即已繫屬於本院，本院前
    審未予裁判，其訴訟繫屬迄未消滅，自應予以裁判，先予敘
    明。
四、兩造不爭執之事實（見原審(二)卷二一四至二一六頁之準備程
    序筆錄）：
  (一)家福公司節省擬定條款之勞費，而先行將全國性補充合約、
    全國性共同合約及全國性合約之契約項目（如服務費、退佣
    、固定優惠退佣、退佣之支付、退貨、端架費及ＤＭ費用等
    ）先行列印於契約用紙上，以之與供貨廠商簽約。
  (二)系爭全國性共同合約、全國性補充合約及全國性合約之退佣
    條款，包括固定優惠退佣及補充固定退佣二種，其中補充固
    定退佣之交易條款，經公平交易委員會認定違反公平交易法
    第二十四條規定（八九公處字第一七八號處分書，見原審(一)
    卷七一至七七頁）；惟其法律行為仍為有效，僅生取締及損
    害賠償之問題。
  (三)家福公司與振源工廠、永吉工廠簽訂全國性共同合約及全國
    性補充合約（見士林地院卷十三至二四頁），有效期間為八
    十六年一月一日起至同年十二月三十一日止。
  (四)家福公司與西螺糧食行、振源工廠及永吉工廠簽訂全國性共
    同合約及全國性補充合約（見原審士林卷二五至三六頁），
    有效期間為八十七年一月一日起至同年十二月三十一日止。
  (五)家福公司與西螺公司簽訂全國性合約及全國性補充合約（見
    士林地院卷三七至五二頁），有效期間為八十八年一月一日
    起至同年十二月三十一日止。
  (六)西螺公司等四人業已給付家福公司下列款項，家福公司並開
    立統一發票交付西螺公司等四人收執：
    1.八十六年度部分：
    (1)共同商品費三百萬元（被證一發票）。
    (2)ＤＭ費用：
      春節：一百五十萬元（被證一發票）。
      中元：一百二十五萬元（被證一發票）。
      週年慶：一百二十五萬元（被證一發票）。
      端午節：二十三萬元（被證一發票）。
      中秋節：五十萬元（被證一發票）。
    2.八十七年度部分：服務費三百萬元（被證一發票）（見
      原審(一)卷五五至五六頁）。
  (七)家福公司開立被證一之統一發票交付西螺公司等四人收執
    （見原審(一)卷五六頁）。
  (八)西螺公司等四人所應給付之八十六年度服務費及退佣應於八
    十七年一月三十一日前給付；八十七年度服務費及退佣應於
    八十八年一月三十一日前給付；八十八年度服務費及退佣應
    於每月月底前給付。如未支付，家福公司得自給付之貨款中
    扣抵之（見士林地院卷十三頁至五二頁之全國性合約及全國
    性補充合約）。
  (九)家福公司於八十八年四月間起至同年七月間止，共向西螺公
    司訂購池上米等米類共六百七十五萬七千九百零一元，其中
    退貨及折讓計十六萬八千二百零八元，經扣除後為六百五十
    八萬一百零九元，西螺公司已依約交付貨物完畢，並經家福
    公司於出貨單簽收無訛（見原審(一)卷八七至二四七頁）；西
    螺公司嗣於八十九年二月二十三日以汐止社后郵局第一七九
    號存證信函一併（見原審(一)卷二四八至二五一頁）催告家福
    公司給付貨款，經家福公司於同年月二十五日收受。
五、家福公司主張振源工廠、永吉工廠自八十六年一月一日起至
    同年十二月三十一日止，積欠伊一千二百三十一萬九千六百
    五十二元（含服務費三百萬元、ＤＭ費用二十七萬元及退佣
    九百零四萬九千六百五十二元）；另振源工廠、永吉工廠及
    西螺糧食行自八十七年一月一日起至同年十二月三十一日止
    ，尚積欠伊退佣一千三百六十七萬二千一百零九元（含固定
    優惠退佣一千零九十三萬七千六百八十七元及補充固定退佣
    二百七十三萬四千四百二十二元）；又西螺公司自八十八年
    一月一日起至同年十二月三十一日止，尚積欠伊一百七十五
    萬八千五百七十元（含服務費二十七萬七千五百一十五元、
    ＤＭ費用二十一萬元、固定優惠退佣一百零六萬七千六百八
    十六元及補充固定退佣二十萬三千三百六十九元）云云，並
    提出八十六年、八十七年及八十八年家福公司與西螺公司等
    四人簽訂全國性共同合約、全國性補充合約、家福公司致西
    螺公司等四人、西螺公司等四人覆家福公司之存證信函、八
    十七年、八十八年家福公司之進貨額明細表及家福公司已付
    款明細表為證（見士林地院卷十三至五八頁、原審(二)卷三四
    ０頁至三四二頁、外放之細目證物、原審(二)卷十五頁至十六
    頁、本院前審外放已付款明細表）；而西螺公司等四人則抗
    辯伊等應支付予家福公司之服務費及退佣等費用，家福公司
    均已自應支付予伊等之貨款中扣抵完畢，並已開立上開統一
    發票予伊等收執等語。經查：
  (一)振源工廠及永吉工廠固應連帶給付家福公司：(1)退佣之金額
    九百零四萬九千六百五十二元，為振源工廠及永吉工廠所不
    爭執（見原審(一)卷二二五頁至二二六頁之出貨單，(二)卷二一
    七頁之準備程序筆錄）；(2)服務費三百萬元及ＤＭ費五百萬
    元，共計八百萬元，亦為振源工廠及永吉工廠所不爭執（見
    士林地院卷十六頁之全國性共同合約約定），扣除家福公司
    自認已收受ＤＭ費四百七十三萬元（見原審(二)卷一七一頁至
    一七二頁之準備程序筆錄、原審(一)卷五五頁至、五六頁
    、之統一發票），尚應連帶給付家福公司服務費三百萬
    元及ＤＭ費用二十七萬元，共計三百二十七萬元；綜上，振
    源工廠及永吉工廠於八十六年度應連帶給付家福公司服務費
    及退佣等費用之金額合計為一千二百三十一萬九千六百五十
    二元（其計算式為：0000000元＋0000000元＝00000000元）
    。另振源工廠、永吉工廠及西螺糧食行應連帶給付家福公司
    八十七年度之固定優惠退佣為一千零九十三萬七千六百八十
    七元、補充優惠退佣為二百七十三萬四千四百二十二元，共
    計為一千三百六十七萬二千一百零九元（見原審(二)卷三四０
    頁至三四一頁之八十七年各店每月進貨額明細表），為振源
    工廠、永吉工廠及西螺糧食行所不爭執（見本院重上卷八二
    頁之準備程序筆錄）：及西螺公司應給付家福公司八十八年
    度之：(1)退佣佣金：依家福公司提出之八十八年各店每月進
    貨額明細表所示，其進貨總額為二千零三十三萬六千八百八
    十二元，按百分之五點二五及百分之一計算固定優惠退佣及
    補充優惠退佣金額，依序為一百零六萬七千六百八十六元及
    二十萬三千三百六十九元，共計為一百二十七萬一千零五十
    五元（其計算式為：0000000元＋203369元＝0000000元─見
    原審(二)卷三四二頁），為西螺公司等四人所不爭執（見本院
    重上卷八二頁之準備程序筆錄）；服務費二十六萬四千元
    （見士林地院卷四六頁），加計百分之五營業稅後為二十七
    萬七千五百十五元，亦為兩造所不爭執。ＤＭ費用二十萬
    元，加計百分之五營業稅後為二十一萬元（見士林地院卷五
    二頁之全國性促銷協議），亦為西螺公司所不爭執；綜上，
    合計為一百七十五萬八千五百七十元（其計算式為：000000
    0元＋277515元＋210000元＝0000000元）。惟西螺公司等四
    人抗辯：家福公司就伊等應支付之服務費及退佣等費用，已
    自應給付予伊等之貨款中予以扣抵完畢等語，並提出家福公
    司交付伊等之統一發票、折讓單及家福公司所提出由帳冊列
    出之扣款明細為證（見原審(一)卷五五頁至五六頁、二七九頁
    至二八七頁、二八九頁至二九一頁）；且查：依兩造間簽訂
    之全國性共同合約、全國性補充合約及全國性合約之退佣條
    款已明白約定：「如果供應商未支付上述服務費者，家福公
    司得自供應商之貨款中扣抵之」、「如果供應商未支付本合
    約所規定的任何退佣者，家福公司得將該退佣自應付予供應
    商之貨款中扣抵之」（見士林地院卷十三頁至五二頁），且
    為兩造所不爭執，即家福公司亦自認：「於通常情形，家福
    公司於會計作帳帳目上，就退佣等款項之給付類型記載為『
    支票付款』，此時家福公司之付款中心在給付貨款予廠商前
    即不會核對有無應扣款部分，惟如廠商有未如期給付退佣等
    各項費用之情形時，此時會計部分之退佣帳款無法沖銷，會
    計部門才會通知付款中心將給付類型改為『扣款』，此時付
    款中心於付款前才會核對有無應扣款部分，於應付款項予以
    扣除後，有餘額部分再為支付，如已無貨款可供扣款，即不
    再支付貨款」（見本院更(一)卷三三頁之上訴理由狀）；且家
    福公司所舉出之證人即該公司付款中心人員陳碧玉亦在原審
    證稱：「我們聯合採購中心成立前，被告（指西螺公司等四
    人）退佣金是由各分店自行由貨款中扣除，（聯合採購中心
    ）成立之後，依會計部門送來資料顯示被告會以支票另行退
    佣，故會計部門先行簽發發票等退佣資料寄被告，久候被告
    未付退佣款，才將退款資料交給付款中心扣款」（見原審(二)
    卷九七之一頁之言詞辯論筆錄）；準此，足見家福公司之會
    計部門就本件之退佣等費用會先行開立統一發票向西螺公司
    等四人請求給付，久候未見付款，即將退佣等款項資料交給
    該公司付款中心扣抵，且該公司付款中心在付款作業上，亦
    會先查明西螺公司等四人有無應扣抵之退佣及服務費用等款
    項後，如有，則於扣抵後，始將貨款餘額給付西螺公司等四
    人。再經衡諸常情，家福公司亦不可能於有貨款可供其扣抵
    之情形下而不予扣抵，先行給付西螺公司等四人貨款後，事
    後再大費週章向西螺公司等四人另行請求給付退佣及服務費
    等費用之理？顯見家福公司已自其應給付西螺公司等四人之
    貨款中扣抵本件之退佣等費用完畢，再將貨款餘額交付西螺
    公司等四人，情至明顯。
  (二)況振源工廠及永吉工廠應連帶給付家福公司之上開八十六年
    度之退佣等費用一千二百三十一萬九千六百五十二元部分：
    振源工廠及永吉工廠已依據家福公司所提出之帳冊整理出八
    十六年度及八十七年度家福公司扣款明細（見原審(一)卷(一)二
    六四頁至二七六頁）、及彼等所提出之統一發票（見原審(一)
    卷二七八頁上方）顯示，振源工廠及永吉工廠已給付之八十
    六年度之退佣（簡稱ＲＢ）金額為五百三十九萬七千六百五
    十三元、八十六年度之端架費（簡稱ＴＧ）金額為五百九十
    一萬三千六百四十八元、八十七年度之端架費二百九十三萬
    三千六百十四元，計達一千四百二十四萬四千九百十五元（
    見原審(一)卷二七六頁）；彼等另於八十七年一月七日給付八
    十六年度退佣款十九萬四千七百四十七元、於八十七年一月
    三十日給付八十六年度退佣款三百五十萬七千一百五十九元
    及於同年五月二十四日給付八十六年度退佣款十四萬六千六
    百四十元（見原審(一)卷二七八頁、二八一頁），合計三百八
    十四萬八千五百四十六元；總計振源工廠及永吉工廠支付家
    福公司之退佣及服務費等費用為一千八百零九萬三千四百六
    十一元，業已超過彼等應給付家福公司之上開費用金額。另
    振源工廠、永吉工廠及西螺糧食行應連帶給付家福公司之上
    開八十七年度之退佣等費用一千三百六十七萬二千一百零九
    元部分：依據振源工廠、永吉工廠及西螺糧食行所整理出，
    且為家福公司所不爭執之八十七年度及八十八年度家福公司
    扣款明細、折讓單及統一發票（見原審(一)卷二七七頁至二八
    七頁、二八九頁）顯示，振源工廠、永吉工廠及西螺糧食行
    自八十七年二月二十八日以後所列各項交付之退佣款項（簡
    稱ＲＢ）合計為九百八十四萬六千八百四十元，再加計彼等
    於八十八年一月二十九日給付之八十七年度退佣款項二百三
    十八萬八千九百七十九元、於同年一月三十一日給付之八十
    七年度退佣款項九百三十萬七千三百九十五元（見原審(一)卷
    二八九頁右上方、左下方之統一發票扣抵聯），共計為二千
    一百五十四萬三千二百十四元，亦已超過振源工廠、永吉工
    廠及西螺糧食行應連帶給付家福公司之費用數額。
  (三)另西螺公司應給付家福公司之上開八十八年度之費用一百七
    十五萬八千五百七十元部分：已據西螺公司提出家福公司於
    八十八年六月三十日所開立之八十八年商品服務費二十七萬
    七千五百十五元之統一發票為證（見原審(一)卷五六頁右下方
    ），依上所述，家福公司應已自應給付西螺公司之貨款中如
    數扣抵上開服務費；至其餘一百四十八萬一千零五十五元，
    依西螺公司所提出家福公司開立之統一發票（見原審(一)卷二
    八九頁至二九一頁）顯示，西螺公司已於八十八年一月二十
    九日給付家福公司端架費三萬九千一百四十二元、於同年一
    月三十一日支付端架費五萬元，於同年三月三十一日給付退
    佣款項二十九萬零六百八十五元、於同年三月三十一日支付
    退佣款項四十八萬九千九百元、於同年四月二十五日給付上
    架費七萬三千五百元、於同年五月三十一日支付退佣款項十
    一萬零七百八十三元、於同年六月三十日給付退佣款項九萬
    三千三百十七元、於同年七月三十一日支付退佣款項二十一
    萬四千一百五十七元、於同年七月三十一日給付退佣款項十
    三萬九千六百三十八元、於同年八月三十一日支付退佣四百
    十七元，合計已達一百五十萬一千五百三十九元，亦已超過
    西螺公司所應給付家福公司之上開費用總額。
  (四)雖家福公司另主張依卷附由伊公司提出之一九九八年（即八
    十七年）伊公司所屬各店每月進貨額表之記載：八十七年十
    二月之貨款：振源工廠為二百九十四萬零四百九十四元、永
    吉工廠為一百二十四萬五千七百八十九元、西螺糧食行為七
    百六十一萬四千零十元（見原審(二)卷十五頁至十六頁）；而
    依伊公司提出卷附外放之已付款明細表顯示，伊公司於八十
    八年一月給付之金額：振源工廠為二百九十八萬一千一百三
    十元、永吉工廠為一百七十六萬四千零四十一元及西螺糧食
    行為八百十四萬六千八百九十七元（見本院重上卷外放之上
    證二家福公司已付款明細表二九頁、三十頁及三一頁、本院
    更(一)卷六九頁、七十頁及七二頁），伊公司給付之金額既已
    超過應付之貨款，顯見伊公司主張並未扣除八十七年之退佣
    及各項費用云云。惟為西螺公司等四人所否認上開已付款明
    細表為真正，且查上開已付款明細表又係家福公司片面所作
    成，亦未檢附相關付款憑證以供查核，此外，家福公司復不
    能舉出相關證據以實其說，顯難據為證明其確已支付上開款
    項。足見家福公司所為此部分之主張，亦無足取。
六、關於西螺公司反訴請求家福公司給付八十八年四月份至同年
    七月份之貨款部分：
    西螺公司反訴主張：家福公司於八十八年四月份起至同年七
    月份止，向伊訂購池上米等米類共計六百七十五萬七千九百
    零一元，伊已依約交貨，惟家福公司迄未給付上開貨款六百
    五十八萬零一百零九元等情，業據其提出出貨單為證（見原
    審(一)卷八七頁至二四七頁）；且家福公司亦自認於上開期間
    確有向西螺公司訂購六百七十四萬八千三百十七元之米類商
    品，扣除退貨及折讓十六萬八千二百零八元，應給付之貨款
    為六百五十八萬零一百零九元（見原審(二)卷二八一頁至二八
    二頁之反訴言詞辯論意旨狀）。雖家福公司抗辯伊已給付上
    開貨款，此可由伊已執有由西螺公司所開立之統一發票可證
    ；縱認伊尚有積欠西螺公司上開貨款未付，則以此貨款債務
    與伊得對西螺公司所主張之服務費及退佣等費用債權予以抵
    銷云云。但查：家福公司抗辯伊已給付上開貨款，無非係以
    西螺公司所開立之出貨單上已載明統一發票號碼為其論據（
    見原審(一)卷八八頁至二四七頁）。查西螺公司於交付米類商
    品予家福公司時，均於上開出貨單上一併載明統一發票號碼
    ，且出貨單與統一發票之開立日期復均相同，而家福公司復
    已自認：伊向西螺公司訂貨，西螺公司出貨後，家福公司應
    給付之貨款依契約約定為月結，每月給付一次，家福公司每
    次付款均載明統一發票號碼、交易種類及統一發票金額，核
    算之後，始為給付（見本院重上卷一三九頁之準備書狀），
    益見西螺公司所開立之上開統一發票僅係作為向家福公司請
    款之用，而非家福公司已付貨款之憑證甚明。是家福公司所
    為之上開抗辯，殊無足取。則西螺公司請求家福公司給付上
    貨款六百五十八萬零一百零九元，即屬有據。雖家福公司抗
    辯西螺公司尚應給付伊八十八年度之退佣及服務費一百七十
    五萬八千五百七十元，伊一併主張抵銷云云（見原審(一)卷八
    七頁至二四七頁），惟查：家福公司除已自認於上開期間確
    有向西螺公司訂購六百七十四萬八千三百十七元之米類商品
    ，扣除退貨及折讓十六萬八千二百零八元，應給付之貨款為
    六百五十八萬零一百零九元（見原審(二)卷二八一頁至二八二
    頁之反訴言詞辯論意旨狀），已如上述；另家福公司抗辯西
    螺公司應給付家福公司之上開八十八年度之費用一百七十五
    萬八千五百七十元部分，亦已據西螺公司提出家福公司於八
    十八年六月三十日所開立之八十八年商品服務費二十七萬七
    千五百十五元之統一發票為證（見原審(一)卷五六頁右下方）
    ，依上所述，家福公司應已自應給付西螺公司之貨款中如數
    扣抵上開服務費；至其餘一百四十八萬一千零五十五元，依
    西螺公司所提出家福公司開立之統一發票（見原審(一)卷二八
    九頁至二九一頁）顯示，西螺公司已於八十八年一月二十九
    日給付家福公司端架費三萬九千一百四十二元、於同年一月
    三十一日支付端架費五萬元，於同年三月三十一日給付退佣
    款項二十九萬零六百八十五元、於同年三月三十一日支付退
    佣款項四十八萬九千九百元、於同年四月二十五日給付上架
    費七萬三千五百元、於同年五月三十一日支付退佣款項十一
    萬零七百八十三元、於同年六月三十日給付退佣款項九萬三
    千三百十七元、於同年七月三十一日支付退佣款項二十一萬
    四千一百五十七元、於同年七月三十一日給付退佣款項十三
    萬九千六百三十八元、於同年八月三十一日支付退佣四百十
    七元，合計已達一百五十萬一千五百三十九元，亦已超過西
    螺公司所應給付家福公司之上開費用總額，亦已如上開理由
    五之(三)所述；足見家福公司所為之上開抗辯，亦無足取。
七、綜上所述，西螺公司等四人應給付家福公司八十七年度及八
    十八年度之退佣及服務等費用，家福公司既已就其應給付西
    螺公司等四人之貨款中予以扣抵完畢；另家福公司就八十八
    年四月份起至同年七月份止之貨款六百五十八萬零一百零九
    元，既尚未給付西螺公司，已如上述。從而，家福公司依據
    兩造全國性共同合約、全國性補充合約及全國性合約之退佣
    條款之約定，起訴請求(一)振源工廠、永吉工廠連帶給付一千
    二百三十一萬九千六百五十二元及法定遲延利息；(二)振源工
    廠、永吉工廠及西螺糧食行連帶給付一千三百六十七萬二千
    一百零九元及法定遲延利息；(三)西螺公司給付一百七十五萬
    八千五百七十元及法定遲延利息部分，均屬不應准許。另西
    螺公司依據買賣之法律關係，反訴請求家福公司給付六百五
    十八萬零一百零九元，及自催告翌日即八十九年二月二十六
    日起，至清償日止，按年息百分之五計算之利息部分，自屬
    應予准許。原審就家福公司請求振源工廠、永吉工廠連帶給
    付七百三十三萬六千二百九十二元本息及請求西螺公司給付
    二十一萬元本息部分，所為振源工廠、永吉工廠及西螺公司
    敗訴之判決，自有未洽。振源工廠、永吉工廠及西螺公司之
    上訴論旨指摘原判決各該部分不當，求予廢棄改判，均為有
    理由；就家福公司其餘之請求，所為家福公司敗訴之判決，
    所持理由雖與本院不同，但其結果並無二致，仍應予以維持
    。家福公司之上訴論旨指摘原判決該部分不當，求予廢棄改
    判，應認為無理由；就西螺公司之反訴應予准許部分，所為
    西螺公司敗訴之判決，自有未洽。西螺公司之上訴論旨指摘
    原判決此部分不當，求予廢棄改判，為有理由。
八、末查西螺公司之反訴勝訴部分，西螺公司及家福公司既均陳
    明願供擔保，以代釋明，聲請宣告假執行或免為假執行，經
    核均無不合，爰分別酌定相當之擔保金額併予准許。
九、至兩造其餘之攻擊或防禦方法及未經援用之證據，經本院斟
    酌後，認為均不足以影響本判決之結果，自無逐一詳予論駁
    之必要，併此敘明。
據上論結，本件家福公司就本訴部分之上訴應認為無理由，西螺
公司、振源工廠及永吉工廠就本訴部分之上訴為有理由；西螺公
司就反訴部分之上訴為有理由，依民事訴訟法第四百五十條、第
四百四十九條第一項、第二項、第七十八條、第四百六十三條、
第三百九十條第二項、第三百九十二條第二項，判決如主文。
中    華    民    國    95    年    5    月    30    日
                  民事第六庭    審判長法  官  林鄉誠
                                      法  官  梁玉芬
                                      法  官  楊豐卿
正本係照原本作成。
如不服本判決，應於收受送達後20日內向本院提出上訴書狀，其
未表明上訴理由者，應於提出上訴後20日內向本院補提理由書狀
（均須按他造當事人之人數附繕本）上訴時應提出委任律師或具
有律師資格之人之委任狀；委任有律師資格者，另應附具律師資
格證書及釋明委任人與受任人有民事訴訟法第466條之一第一項
但書或第二項（詳附註）所定關係之釋明文書影本。
中    華    民    國    95    年    5     月    30    日
                                      書記官  應瑞霞
附註：
民事訴訟法第四百六十六條之一（第一項、第二項）：
對於第二審判決上訴，上訴人應委任律師為訴訟代理人。但上訴
人或其他法定代理人具有律師資格者，不在此限。
上訴人之配偶、三親等內之血親、二親等內之姻親，或上訴人為
法人、中央或地方機關時，其所屬專任人員具有律師資格並經法
院認為適當者，亦得為第三審訴訟代理人。


司法院資訊處製作；財團法人民間司法改革基金會備份。
